【裁判字號】    99,交聲,1159
【裁判日期】    990622
【裁判案由】    交管條例聲異
【裁判全文】
臺灣板橋地方法院交通事件裁定        99年度交聲字第1159號
原處分機關  交通部公路總局臺北區監理所板橋監理站
異  議  人
即受處分人  甲○○
上列異議人即受處分人因違反道路交通管理處罰條例案件，不服
交通部公路總局臺北區監理所板橋監理站中華民國九十九年四月
二十九日板監裁字第裁四一－Ｃ00000000號裁決處分，
聲明異議，本院裁定如下：
    主  文
原處分撤銷。
甲○○汽車駕駛人，駕駛汽車經測試檢定酒精濃度超過規定標準
，吊扣普通重型機器腳踏車駕駛執照拾貳個月，並應接受道路交
通安全講習。
    理  由
一、原處分意旨略以：異議人即受處分人甲○○於民國九十八年
    十月四日二十三時二分許，騎乘車號Ｋ五Ｂ－六一六號重型
    機車，行經臺北縣新莊市○○○路一三七號旁，因有「酒後
    駕車（酒測值吐氣酒精濃度每公升０‧六二毫克）」之違規
    行為，經臺北縣政府警察局新莊分局執勤員警製單當場舉發
    ，並查證違規屬實，爰依道路交通管理處罰條例第三十五條
    第一項第一款、第二十四條第一項第二款（漏載同條第一項
    第二款）規定裁處罰鍰新臺幣（下同）四萬五千元、吊扣其
    駕駛執照十二個月，並應接受道路交通安全講習。
二、異議意旨略以：當初已告訴伊不用罰錢，念及初犯無前科，
    判伊緩起訴一年，社會勞動四十小時，還熱心解釋緩起訴的
    意義，說不罰錢，但在緩起訴一年內如再犯，一併加判重刑
    ，如今社會勞動四十小時也已服務完畢，請求依一罪不二罰
    原則撤銷原處分等語。
三、按汽車駕駛人飲用酒類或其他類似物後其吐氣所含酒精濃度
    超過每公升０‧二五毫克或血液中酒精濃度超過百分之０‧
    ０五以上者，不得駕車，道路交通安全規則第一百十四條第
    二款定有明文。又汽車駕駛人，駕駛汽車經測試檢定有酒精
    濃度超過規定標準者，處一萬五千元以上六萬元以下罰鍰，
    並當場移置保管該汽車，及吊扣其駕駛執照一年，且應接受
    道路交通安全講習，道路交通管理處罰條例第三十五條第一
    項第一款、第二十四條第一項第二款分別規定明確。
四、經查：
(一)異議人即受處分人甲○○於民國九十八年十月四日二十三時
    二分許，騎乘車號Ｋ五Ｂ－六一六號重型機車，行經臺北縣
    新莊市○○○路一三七號旁，因有「酒後駕車（酒測值吐氣
    酒精濃度每公升０‧六二毫克）」之違規行為，經臺北縣政
    府警察局新莊分局執勤員警製單當場舉發，並查證違規屬實
    ，爰依道路交通管理處罰條例第三十五條第一項第一款、第
    二十四條第一項第二款規定裁處罰鍰四萬五千元、吊扣其駕
    駛執照十二個月，並應接受道路交通安全講習，此有舉發通
    知單、違反道路交通管理事件裁決書等影本各一份附卷可稽
    ，且異議人對於上開違規事實亦未爭執，堪認屬實。惟異議
    人因上開同一酒醉駕車之違法行為，業經臺灣板橋地方法院
    檢察署檢察官於九十八年十月八日以九十八年度速偵字第五
    八二五號為緩起訴處分在案，緩起訴期間為一年，應於收受
    檢察官執行緩起訴處分命令通知書之日起，至緩起訴期間屆
    滿前二個月止，向指定之公益團體、地方自治團體或社區提
    供四十小時之義務勞務，復經檢察官依職權呈請臺灣高等法
    院檢察署再議，該署於九十八年十一月二日以九十八年度上
    職議字第一一五九九號處分書駁回再議確定等情，亦有該緩
    起訴處分書、臺灣高等法院檢察署處分書、執行緩起訴處分
    命令通知書各一份在卷可憑。
(二)按行政罰法第二十六條第一項、第二項規定：「一行為同時
    觸犯刑事法律及違反行政法上義務規定者，依刑事法律處罰
    之。但其行為應處以其他種類行政罰或得沒入之物而未經法
    院宣告沒收者，亦得裁處之。」「前項行為如經不起訴處分
    或為無罪、免訴、不受理、不付審理之裁判確定者，得依違
    反行政法上義務規定裁處之。」此即所謂之「一事不二罰」
    原則，探究其立法目的，係以一行為同時觸犯刑事法律及違
    反行政法上義務規定時，由於刑罰與行政罰同屬對不法行為
    之制裁，而刑罰之懲罰作用較強，故依刑事法律處罰，即足
    資警惕時，實無一事二罰再處行政罰之必要；且刑事法律處
    罰，由法院依法定程序為之，較符合正當法律秩序，應予優
    先適用。但罰鍰以外之沒入或其他種類行政罰，因兼具維護
    公共秩序之作用，為達行政目的，行政機關仍得併予裁處。
    又此所稱「其他種類行政罰」，係指違反行政法上之義務應
    受「裁罰性」之「不利處分」而言，依行政罰法第二條規定
    ，應包括限制或禁止行為之吊扣證照處分及警告性之講習處
    分在內。
(三)次按檢察官之緩起訴處分於緩起訴期間內，有下列情形之一
    者，檢察官得依職權或依告訴人之聲請撤銷原處分，繼續偵
    查或起訴：(1)於期間內故意更犯有期徒刑以上刑之罪，經
    檢察官提起公訴者；(2)緩起訴前，因故意犯他罪，而在緩
    起訴期間內受有期徒刑以上刑之宣告者；(3)違背第二百五
    十三條之二第一項各款之應遵守或履行事項者，刑事訴訟法
    第二百五十三條之三第一項定有明文。據此可知經檢察官為
    「緩起訴」處分者，於「緩起訴」之猶豫期間內，最終是否
    會被檢察官提起公訴，猶懸而未定，亦即「緩起訴」處分於
    猶豫期間內尚未具有實質之確定力，檢察官仍得根據上開規
    定依職權或依告訴人之聲請，將被告「緩起訴」處分撤銷。
    而行政罰法第二十六條明定一事不二罰原則，且應受行政罰
    之行為如經不起訴處分或為無罪、免訴、不受理、不付審理
    之裁判「確定」者，始得依違反行政法上義務規定裁處之，
    並未明文包括「緩起訴」處分在內，雖「緩起訴」處分之最
    終使被告免於刑事訴追之效果與「不起訴」處分之效果相同
    ，惟依行政罰法第二十六條第二項之立法意旨，亦必須待緩
    起訴處分實質確定時，被告始最終地確定免於受刑事訴追，
    原處分機關始得為行政裁罰，亦即在緩起訴期間內即猶豫期
    間期滿前，該緩起訴處分仍有被撤銷之可能，處分機關若於
    上揭緩起訴猶豫期間期滿前逕為行政裁決，裁處處分人行政
    罰鍰，將使受處分人日後有同時遭受行政處罰（指罰鍰）及
    刑事訴追之危險，顯與行政罰法第二十六條規定之立法意旨
    相違背（臺灣高等法院暨所屬法院九十八年法律座談會刑事
    類提案第二十四號研討意見參照）。
(四)又本件異議人因同一酒後駕車之事實，前經臺灣板橋地方法
    院檢察署檢察官以九十八年度速偵字第五八二五號為緩起訴
    處分，並命異議人應於收受檢察官執行緩起訴處分命令通知
    書之日起，至緩起訴期間屆滿前二個月止，向指定之公益團
    體、地方自治團體或社區提供四十小時之義務勞務確定，業
    如前述，上開緩起訴處分所附之條件及負擔固非刑法所定刑
    罰之種類，然已對異議人名譽、心理產生相當制約並影響異
    議人之自由等權益，無論形式上是否以「刑罰」名義出之，
    實質上確屬對異議人之不利益，而具有實質裁罰之效果，應
    可實質該當行政罰法第二十六條第一項之「依刑事法律」之
    處罰，且此處罰既非命為金錢給付，即與道路交通管理處罰
    條例第三十五條所定之行政罰鍰，無比較之基準，自亦無從
    判斷與上開條例第九十二條第四項所定最低罰鍰基準孰輕孰
    重，即不生道路交通管理處罰條例第三十五條第八項（該項
    所列關於罰鍰基準之同條例「第九十二條第三項」，業經移
    列至「第九十二條第四項」）補繳罰金不足最低罰鍰之差額
    問題。是揆諸前揭說明，對於異議人違反行政法上義務之行
    為，既同時經檢察官考量異議人所犯情節程度、犯罪後態度
    ，並經參酌刑法第五十七條所列事項及公共利益之維護等情
    狀，而另為緩起訴處分並命附相當之條件，倘異議人履行檢
    察官所指定之義務勞務後，待該緩起訴猶豫期間屆滿後亦未
    撤銷，原處分機關自不應就同一行為，再為與刑罰相類之罰
    鍰處分。
(五)再者，按法官依據法律獨立審判，憲法第八十條載有明文。
    各機關依其職掌就有關法規為釋示之行政命令，法官於審判
    案件時，固可予以引用，但仍得依據法律，表示適當之不同
    見解，並不受其拘束；司法行政機關所發司法行政上之命令
    ，如涉及審判上之法律見解，僅供法官參考，法官於審判案
    件時，亦不受其拘束（司法院大法官會議釋字第二一六號解
    釋意旨參照）。查本件原處分機關移送書固援引交通部九十
    五年七月十七日交路字第０九五０００六九八六號函釋、法
    務部行政罰法諮詢小組第一次會議紀錄為其依據，惟依上開
    大法官會議解釋意旨，原處分機關所提前開函釋，既與本院
    前揭見解不同，本院自不受其拘束，附此敘明。
(六)準此，異議人上開酒後駕車之行為，既同時違反道路交通管
    理處罰條例第三十五條第一項第一款與刑法第一百八十五條
    之三之規定，係一行為同時觸犯刑事法律及違反行政法上義
    務規定，依行政罰法第二十六條第一項前段規定，應依刑事
    法律處罰之。而異議人酒後駕車違反刑法第一百八十五條之
    三之規定，業經臺灣板橋地方法院檢察署檢察官於九十八年
    十月八日以九十八年度速偵字第五八二五號為緩起訴處分在
    案，緩起訴期間為一年，應於收受檢察官執行緩起訴處分命
    令通知書之日起，至緩起訴期間屆滿前二個月止，向指定之
    公益團體、地方自治團體或社區提供四十小時之義務勞務，
    且該緩起訴處分期間尚未期滿。則揆諸前開說明，必須待緩
    起訴處分實質確定時，異議人始最終地確定免於受刑事訴追
    ，原處分機關始得為行政裁罰裁處罰鍰，亦即在緩起訴期間
    內即猶豫期間期滿前，該緩起訴處分仍有被撤銷之可能，此
    時原處分機關若依法為行政裁決為罰鍰處分，將使受處分人
    有同時遭受行政處罰（罰鍰）及刑事訴追之危險，顯與行政
    罰法第二十六條規定之立法意旨相違背。
五、綜上所述，異議人固有於前揭時間、地點，騎乘重型機車經
    測試檢定酒精濃度超過規定標準之違規行為，惟原處分機關
    在緩起訴處分尚未實質確定前，逕依道路交通管理處罰條例
    第三十五條第一項第一款規定裁處異議人罰鍰四萬五千元部
    分，顯與行政罰法第二十六條第一項前段、第二項之規定意
    旨有違，即有可議。而道路交通管理處罰條例第三十五條第
    一項一款、第二十四條第一項第二款所定之吊扣駕駛執照一
    年、施以道路交通安全講習部分，因屬行政罰法第二十六條
    第一項但書及第二條第一款所稱之其他種類行政罰，兼具維
    護公共秩序之作用，為達此行政目的，尚無違反一事不二罰
    原則。從而，應認異議人提起本件異議為有理由，本院自應
    將原處分撤銷，自為裁罰如主文第二項所示，以期適法（參
    照臺灣高等法院暨所屬法院九十八年法律座談會刑事類提案
    第二十號、第二十三號討論提案審查意見暨研討結果）。
六、依道路交通管理處罰條例第八十七條第二項、道路交通案件
    處理辦法第二十條，裁定如主文。
中    華    民    國    99    年    6     月  22    日
                  交通法庭  法  官  胡堅勤
以上正本證明與原本無異。
如不服本裁定應於送達後5 日內向本院提出抗告狀。
                            書記官  梁宜庭
中    華    民    國    99    年    6     月    23    日

司法院資訊處製作；財團法人民間司法改革基金會備份。
